【裁判字號】    97,訴緝,112
【裁判日期】    971030
【裁判案由】    毒品危害防制條例等
【裁判全文】
臺灣桃園地方法院刑事判決             97年度訴緝字第112號
公  訴  人  臺灣桃園地方法院檢察署檢察官
被      告  乙○○
上列被告因詐欺案件，經檢察官追加起訴（94年度偵字第19488
號），本院判決如下：
    主  文
乙○○幫助意圖為自己不法之所有，以詐術使人將本人之物交付
，處有期徒刑肆月，如易科罰金，以銀元參佰元即新臺幣玖佰元
折算壹日，減為有期徒刑貳月，如易科罰金，以銀元參佰元即新
臺幣玖佰元折算壹日。
    事  實
一、乙○○明知申請帳戶使用係輕而易舉之事，一般人無故取得
    他人金融帳戶使用之行徑常與財產犯罪之需要密切相關，而
    可預見將帳戶提供他人使用，可能使他人遂行不法所有意圖
    用以詐騙他人，又對於提供帳戶予他人使用雖無必引發他人
    萌生犯罪之確信，但仍以縱若有人持以犯罪亦不違反其本意
    ，而基於幫助他人詐欺取財之不確定故意，於民國94年3 月
    30日見報紙收購郵銀簿之廣告，遂撥打該廣告所留電話與某
    真實姓名年籍不詳之成年男子聯絡，雙方即相約在臺北縣土
    城市德霖技術學院見面，見面後，乙○○即與該名男子前往
    附表編號一所示之金融機構開立如附表編號一所示之帳戶，
    並以新臺幣（下同）2,500 元之代價，將其所有之該帳戶存
    摺、提款卡及密碼提供予某真實姓名年籍不詳之成年人使用
    ，藉此幫助該真實姓名年籍不詳之成年人及其所屬詐騙集團
    達到向他人詐取財物之目的，並取得2,500 元之報酬。嗣該
    真實姓名年籍不詳之成年人與該詐欺集團所屬成年成員共同
    基於意圖為自己不法所有之犯意聯絡，由該詐騙集團某成員
    於94年4 月5 日某時，經由某網際網路聊天室，向甲○○佯
    稱有意援交，但應先至自動櫃員機操作以確認身分，致使甲
    ○○不疑有他而陷於錯誤，旋於同日晚間10時許，在臺北縣
    某處提款機依指示操作，將其所有之50,000元匯至乙○○所
    有之如附表編號一所示帳戶內，而該款項旋遭該詐欺集團成
    員提領一空。
二、案經桃園縣政府警察局平鎮分局報告臺灣桃園地方法院檢察
    署檢察官偵查追加起訴。
    理  由
一、證據能力部分：
（一）按被告以外之人於審判外之陳述，雖不符前4 條之規定，
      而經當事人於審判程序同意作為證據，法院審酌該言詞陳
      述或書面陳述作成時之情況，認為適當者，亦得為證據；
      當事人、代理人或辯護人於法院調查證據時，知有第159
      條第1 項不得為證據之情形，而未於言詞辯論終結前聲明
      異議者，視為有前項之同意，刑事訴訟法第159 條之5 就
      此定有明文。而本案所引用之供述證據，經本院依法踐行
      調查證據程序，公訴人、被告均不爭執各該供述證據之證
      據能力，且迄本院言詞辯論終結前未就供述證據之證據能
      力聲明異議，又查無依法應排除其證據能力之情形，是後
      述所引用供述證據之證據能力均無疑義，依法自有證據能
      力，均得作為本案證據，先予敘明。
（二）被告乙○○所有之附表所示帳戶之開戶資料、對帳單、交
      易明細等資料（94年度偵字第19488 號卷E 第181 至197
      頁）；被害人甲○○之中國信託商業銀行存摺影本、交易
      明細表（94年度偵字第19488 號卷A 第174 至176 頁），
      均與本案事實具有自然關聯性，復屬書證性質，且查無事
      證足認有違背法定程式或經偽造、變造所取得之情事，況
      公訴人及被告對此部分之證據能力亦不爭執，是堪認均有
      證據能力，附此敘明。
二、訊據被告乙○○固坦承其開立如附表編號一所示帳戶之事實
    ，惟矢口否認有何幫助詐欺取財之犯行，辯稱：伊將帳戶租
    給對方，對方是說要拿去作股市交易使用，伊並不知道對方
    會拿去作詐騙使用云云。惟查：
（一）被告乙○○於94年3 月30日開立如附表編號一所示之帳戶
      ，而被害人甲○○於94年4 月5 日某時遭詐騙集團成員詐
      騙而匯款至被告乙○○所有之上開帳戶內等情，業據證人
      即被害人甲○○於警詢時證述明確，復有被告乙○○所有
      之附表編號一所示帳戶之開戶資料、對帳單、交易明細等
      資料（94年度偵字第19488 號卷E 第194 至196 頁）及被
      害人甲○○之中國信託商業銀行存摺影本、交易明細表（
      94年度偵字第19488 號卷A 第174 至176 頁）在卷可稽，
      足證被害人甲○○遭詐騙之前開款項，確係匯入被告所提
      供之如附表編號一之帳戶，是該帳戶確有供詐騙集團作為
      實施詐欺犯行之用無訛。
（二）被告雖以前詞置辯，然按金融存款帳戶，事關存戶個人財
      產權益之保障，與存戶之印鑑章、提款卡結合，其專屬性
      、私密性更形提高，一般人均有妥為保管存摺、印鑑章、
      提款卡，以防止被他人冒用之認識，縱有特殊情況偶有將
      存摺、印鑑章、提款卡交付他人之需，亦必深入瞭解其用
      途後再行提供以使用，若落入不明人士手中，極易被利用
      為取贓之犯罪工具，恆係吾人日常生活經驗與事理，而被
      告為中年人士，當時具有相當之智識程度與生活經驗，對
      此亦當認識甚明，衡情應可懷疑並預見將其帳戶之存摺、
      提款卡及密碼等資料交予他人，可能供不法詐騙份子用以
      詐使他人將款項匯入後，再加以提領之用。況被告於本院
      審理時亦自承：伊並不認識對方，且不信任對方，對於對
      方稱帳戶係拿去作股市交易之用，伊當時也是半信半疑，
      但因伊經濟環境不好，母親住院需要錢，才會將帳戶提供
      給對方等語（本院97年10月15日審判筆錄第11至12頁），
      益徵被告將帳戶提供該男子當時，即可預見該男子及其所
      屬犯罪集團成員可能將其提供之上開附表編號一所示帳戶
      供作提領不法詐騙款項之用，猶因需錢孔急，竟仍將其所
      有之上開附表編號一所示帳戶存摺、提款卡及密碼交付該
      男子使用，被告自有幫助詐欺取財之不確定故意甚明。被
      告上開辯解，顯係事後卸責之詞，委無足採。
（三）綜上所述，本件事證明確，被告犯行洵堪認定，應依法論
      科。
三、本件被告犯罪後，刑法條文於94年2 月2 日修正公布，並於
    95年7 月1 日起施行，依修正施行後刑法第2 條第1項 規定
    ，行為後法律有變更者，適用行為時之法律。但行為後之法
    律有利於行為人者，適用最有利於行為人之法律，此係規範
    行為後法律變更所生新舊法律比較適用之準據法，本身尚無
    新舊法比較之問題，故於刑法修正施行後，應一律適用現行
    刑法第2 條第1 項之規定，為「從舊從輕」之比較。而所謂
    行為後法律有變更者，包括構成要件之變更而有擴張或限縮
    ，或法定刑度之變更。行為後法律有無變更，端視所適用處
    罰之成罪或科刑條件之實質內容，修正前後法律所定要件有
    無不同而斷。新舊法條文之內容有所修正，除其修正係無關
    乎要件內容之不同或處罰之輕重，而僅為文字、文義之修正
    或原有實務見解、法理之明文化，或僅條次之移列等無關有
    利或不利於行為人，非屬該條所指之法律有變更者，可毋庸
    依該規定為新舊法之比較，而應依一般法律適用原則，適用
    裁判時法外，即應適用刑法第2 條第1 項之規定，為「從舊
    從輕」之比較。而比較時，應就罪刑有關之事項，如共犯、
    未遂犯、想像競合犯、牽連犯、連續犯、結合犯，以及累犯
    加重、自首減輕及其他法定加減原因（如身分加減）與加減
    例等一切情形，綜合全部罪刑之結果而為比較，予以整體適
    用。乃因各該規定皆涉及犯罪之態樣、階段、罪數、法定刑
    得或應否加、減暨加減之幅度，影響及法定刑或處斷刑之範
    圍，各該罪刑規定須經綜合考量整體適用後，方能據以限定
    法定刑或處斷刑之範圍，於該範圍內為一定刑之宣告。是宣
    告刑雖屬單一之結論，實係經綜合考量整體適用各相關罪刑
    規定之所得。宣告刑所據以決定之各相關罪刑規定，具有適
    用上之「依附及相互關聯」之特性，自須同其新舊法之適用
    。（最高法院97年度台上字第37號判決要旨參照）。又如涉
    及裁量權行使者，須於裁量行使時，方有比較適用問題，如
    易科罰金、易服勞役、緩刑及保安處分之宣告等。故前述一
    般綜合罪刑之結果而為比較，以決定罪刑之適用時，不就易
    科罰金等列為比較，必須已決定為緩刑、保安處分之宣告，
    所處之刑得易科罰金或易服勞役時，始就各該緩刑等部分決
    定其適用標準，此部分得予割裂適用，是為例外。就易科罰
    金、易服勞役而言，則應依修正後刑法第2 條第1 項規定，
    分別適用最有利於行為人之法律（最高法院95年度臺上字第
    5125、5343、6171號判決意旨參照）。經查：
（一）按被告行為時，刑法第339 第1 項詐欺罪所定之法定本刑
      為5 年以下有期徒刑、拘役或科或併科1000元以下罰金，
      其法定刑關於罰金部分最高度為1000元，最低度依同法第
      33條第5款規定，為1元以上，另依罰金罰鍰提高標準條例
      第1 條前段規定：「依法律應處罰金、罰鍰者，就其原定
      數額得提高為2 至10倍。」及依現行法規所定貨幣單位折
      算新臺幣條例第2 條規定：「現行法規所定金額之貨幣為
      圓、銀元或元者，以新臺幣元之3 倍計算」，換言之，刑
      法第339 條第1 項之法定本刑，就罰金部分，經折算為新
      臺幣後，最高度為新臺幣30,000元以下，最低度30元以上
      ；而被告行為後，依95年6 月14日公布之刑法施行法第 1
      條之1 規定: 「中華民國94年1 月7 日刑法修正施行後，
      刑法分則編所定罰金之貨幣單位為新臺幣。94年1 月7 日
      刑法修正時，刑法分則編未修正之條文定有罰金者，自94
      年1 月7 日刑法修正施行後，就其數額提高為30倍。但自
      72年6 月26日至94年1 月7 日新增或修正之條文，就其所
      定數額提高為3 倍。」，查刑法第339 條第1 項自72年6
      月26日至94年1 月7 日間並無修正，是依據前揭刑法施行
      法第1 條之1 之規定，刑法339 條第1 項之法定本刑，自
      95年7 月1 日起，就罰金部分即改為新臺幣30,000元以下
      ，1,000 元以上。是依刑法第2 條第1 項規定，比較新、
      舊法結果，行為後之法律並非較為有利被告，自仍應適用
      較有利於被告之行為時法律即行為時刑法第339 條第1 項
      之規定。
（二）關於刑法第30條修正前之規定為：「幫助他人犯罪者，為
      從犯。雖他人不知幫助之情者，亦同。從犯之處罰，得按
      正犯之刑減輕之。」，現行刑法之規定則為：「幫助他人
      實行犯罪行為者，為幫助犯。雖他人不知幫助之情者，亦
      同。幫助犯之處罰，得按正犯之刑減輕之。」，揆諸本條
      之規定，僅係將「從犯」修正為「幫助犯」，並明示幫助
      犯之成立，應以被幫助者著手犯罪之實行，且具備違法性
      為必要，至於被幫助者是否具有有責性，則不影響幫助犯
      之成立，而幫助犯之刑仍維持依正犯之刑減輕之效果，此
      有修正理由可資參照。是此部分之修正，無關成立幫助犯
      內容之實質變更，非屬科刑規範事項之變更，自非法律之
      變更，本無新舊法比較之問題，惟依最高法院97年度第 2
      次刑事庭會議決議意旨（會議日期97年4 月22日），基於
      整體適用法律，仍應適用被告行為時法。
（三）關於刑法第41條第1 項前段易科罰金之折算標準部分，被
      告行為時之易科罰金折算標準，修正前罰金罰鍰提高標準
      條例第2 條（現已刪除）規定，就其原定數額銀元1 元以
      上3 元以下提高為100 倍折算1 日，則被告行為時之易科
      罰金折算標準，應以銀元100 元以上300 元以下折算1 日
      ，折算為新臺幣即以新臺幣300 元以上900 元以下折算 1
      日，修正後之刑法第41條第1 項前段則規定：「犯最重本
      刑為5 年以下有期徒刑以下之刑之罪，而受6 個月以下有
      期徒刑或拘役之宣告者，得以新臺幣1,000 元、2,000 元
      或3,000 元折算1 日，易科罰金。」，比較修正前後之易
      科罰金折算標準，以修正施行前之規定，較有利於被告，
      依修正後刑法第2 條第1 項前段之規定，應適用行為時即
      修正前刑法第41條第1 項前段、修正前罰金罰鍰提高標準
      條例第2 條之規定。
（四）綜上所述，本件經比較結果，關於法定罰金刑最低度、幫
      助犯、易科罰金之規定，以被告行為時刑法之規定較有利
      於被告，是應依修正後刑法第2 條第1 項前段之規定，整
      體適用被告行為時即修正前刑法之規定。
四、按幫助犯之成立，主觀上行為人須有幫助故意，客觀上須有
    幫助行為，意即需對於犯罪與正犯有共同之認識，而以幫助
    之意思，對於正犯資以助力，而未參與實施犯罪之行為者而
    言。被告將所有之附表編號一所示帳戶之存摺、提款卡及密
    碼提供予該真實姓名年籍不詳之成年人，供詐騙集團成員用
    以詐騙被害人財物，顯係基於幫助他人詐取財物之犯意所為
    ，屬刑法詐欺取財罪構成要件以外之行為，被告既以幫助他
    人犯罪之意思而參與犯罪構成要件以外之行為，核其所為，
    係犯修正前刑法第30條第1 項、第339 條第1 項詐欺取財罪
    之幫助犯。又被告係幫助他人犯罪，爰依修正前刑法第30條
    第2 項規定減輕其刑。爰審酌被告明知使用他人帳戶以詐欺
    之情形猖獗，仍提供所有之帳戶予詐欺集團使用，助長詐騙
    財產犯罪之風氣，造成無辜民眾受騙而受有金錢損失，實為
    當今社會詐財事件發生之根源，並擾亂金融交易往來秩序及
    社會正常交易安全甚鉅，且亦因被告提供個人帳戶，致使執
    法人員難以追查正犯之真實身分，所為非是，復兼衡被告之
    犯罪動機、目的、手段、素行、犯後態度及被害人遭詐騙之
    款項等一切情狀，量處如主文所示之刑，並依修正前刑法第
    41條第1 項前段及修正前罰金罰鍰提高標準條例第2 條之規
    定，諭知易科罰金之折算標準，以資懲儆。
五、再查，中華民國九十六年罪犯減刑條例於95年7 月4 日公布
    ，於96年7 月16日施行。按犯罪在中華民國96年4 月24日以
    前者，除中華民國九十六年罪犯減刑條例另有規定外，依下
    列規定減刑：……有期徒刑、拘役或罰金，減其刑期或金額
    2 分之1 ；犯最重本刑為5 年以下有期徒刑以下之刑之罪，
    依本條例規定減為6 月以下有期徒刑、拘役者，應於為減刑
    裁判時，併諭知易科罰金折算之標準；又依本條例應減刑之
    罪，未經判決確定者，於裁判時，減其宣告刑，並應於判決
    主文同時諭知其宣告刑及減得之刑，中華民國九十六年罪犯
    減刑條例第2 條第1 項第3 款、第9 條、第7 條分別定有明
    文。查上開受被告提供如附表編號一所示帳戶之犯罪集團成
    員犯詐欺取財罪之時間係於96年4 月20日，被告為幫助犯，
    自應以正犯之犯罪成立為前提，則被告之犯罪時間既於96年
    4 月24日前，且覆核無同條例所定不予減刑之情形，茲依前
    揭規定，減其宣告刑2 分之1 ，並依修正前刑法第41條第 1
    項前段及修正前罰金罰鍰提高標準條例第2 條之規定，就減
    得之刑諭知易科罰金之折算標準。
六、末按共同正犯因相互間利用他方之行為，以遂行其犯意之實
    現，本於責任共同之原則，有關從刑之沒收部分，雖他共同
    正犯所有供犯罪所用之物，亦應於其本身所處主刑之後，併
    為沒收之諭知，幫助犯則僅對犯罪構成要件以外之行為為加
    工，且無共同犯罪之意思，自不適用該責任共同之原則，對
    於正犯所有供犯罪所用或因犯罪所得之物，勿庸併為沒收之
    宣告（最高法院86年度台上字第6278號判決參照）。查被告
    提供如附表編號一所示帳戶存摺、提款卡及密碼予詐騙集團
    成員，迄今仍未取回，且依卷存資料亦無從證明被告尚有保
    有所有權之意思，堪認已非屬被告所有，再者，被告與該犯
    罪集團又非具共同正犯關係，顯無共犯連帶責任原則之適用
    ，是如附表編號一所示帳戶存摺、提款卡於本件自不得諭知
    沒收。至被告向不詳真實姓名年籍之詐欺集團成員所收取之
    販賣帳戶之代價2,500 元，並未扣案，且係消費物，恐已早
    經被告花用殆盡，並無證據足資證明該現款仍屬被告所有，
    為免將來執行之爭議與困難，不予宣告沒收，併予敘明。
七、不另為無罪之諭知部分：
（一）追加起訴意旨另略以：被告於94年3 月30日除交付其所申
      請之如附表編號一所示帳戶之存摺、金融卡及密碼等物供
      作詐騙集團成員詐騙被害人甲○○外，尚同時提供如附表
      編號二至五所示帳戶之存摺、提款卡、密碼等物予詐騙集
      團，以此方式幫助詐騙集團成員向他人詐取財物。因認被
      告此部分亦涉犯刑法第30條第1 項、第339 條第1 項之幫
      助詐欺取財罪嫌。
（二）按犯罪事實應依證據認定之，無證據不得認定犯罪事實，
      不能證明被告犯罪者，應諭知無罪之判決，刑事訴訟法第
      154 條第2 項、第301 條第1 項分別定有明文。又犯罪事
      實之認定，應憑證據，如未能發現相當證據，或證據不足
      以證明，自不能以推測或擬制之方法，作為裁判基礎，最
      高法院40年台上字第86號判例著有明文；且認定犯罪事實
      所憑之證據，雖不以直接證據為限，間接證據亦包括在內
      ，然而無論直接證據或間接證據，其為訴訟上之證明，須
      於通常一般之人均不致有所懷疑，而得確信其為真實之程
      度者，始得據為有罪之認定，倘其證明尚未達到此一程度
      ，而有合理之懷疑存在而無從使事實審法院得有罪之確信
      時，即應由法院為諭知被告無罪之判決，最高法院76年台
      上字第4986號判例亦著有明文。
（三）本件追加起訴意旨認被告涉有前揭幫助詐欺取財罪嫌，無
      非係以被告自承伊係同時將如附表各編號所示之帳戶一併
      提供予犯罪集團成員使用等語，為其主要論據。惟查，本
      件追加起訴書並未載明所指被告幫助之詐騙集團究竟如何
      利用其所提供之上揭帳戶向被害人為何詐欺行為，且綜觀
      卷內資料亦無被害人指陳受恐嚇或詐騙而匯款至被告上開
      帳戶內等情，據此，縱使被告有交付上開帳戶之行為，或
      於交付存摺、提款卡後該銀行帳戶確有交易紀錄，然僅能
      證明取得被告上開帳戶之人有使用該帳戶之事實而已，惟
      匯款人之匯款動機、匯款人是否因他人使用詐術、陷於錯
      誤，而將金錢匯入該筆帳戶內等情，皆有審究之必要。然
      本案既無被害人之指證，此外，亦查無其他積極確切之證
      據足以證明被告確有如追加起訴意旨所指此部分之幫助詐
      欺犯行，則依上開說明，此部分既無正犯詐騙被害人之犯
      罪事實存在，則被告此部分所為自不成立幫助詐欺取財罪
      。惟此部分追加起訴意旨認與被告所犯前開經論罪科刑之
      犯行，具實質上一罪關係，爰不另為無罪之諭知。
據上論斷，應依刑事訴訟法第299 條第1 項前段，修正後刑法第
2 條第1 項前段，修正前刑法第339 條第1 項、第30條第1 項、
第2 項、第41條第1 項前段，罰金罰鍰提高標準條例第1 條前段
、修正刪除前罰金罰鍰提高標準條例第2 條，中華民國九十六年
罪犯減刑條例第2 條第1 項第3 款、第7 條、第9 條，判決如主
文。
本案經檢察官顏世翠到庭執行職務。
中    華    民    國    97    年    10    月    30    日
                刑事第十二庭審判長法  官  魏  于  傑
                                  法  官  李  文  娟
                                  法  官  羅  國  鴻
以上正本證明與原本無異。
如不服本判決，應於判決送達後10日內向本院提出上訴狀（應附
繕本），其未敘述上訴理由者，應於上訴期間屆滿後20日內補提
理由書狀於本院，上訴於臺灣高等法院。
                                  書記官  戴  育  萍
中    華    民    國    97    年    11    月    4     日
【附表】
┌─────┬────────────┬──────┬─────┐
│ 編    號 │  銀行帳戶              │開戶時間    │備      註│
├─────┼────────────┼──────┼─────┤
│    一    │中國信託商業銀行        │94年3月30日 │          │
│          │000-000000000000        │            │          │
├─────┼────────────┼──────┼─────┤
│    二    │上海商業銀行土城分行    │94年3月30日 │          │
│          │000-00000000000000      │            │          │
├─────┼────────────┼──────┼─────┤
│    三    │臺北富邦商業銀行土城分行│94年3月30日 │          │
│          │000-000000000000        │            │          │
├─────┼────────────┼──────┼─────┤
│    四    │臺灣中小企業銀行土城分行│94年3月30日 │          │
│          │000-00000000000         │            │          │
├─────┼────────────┼──────┼─────┤
│    五    │國泰世華商業銀行學府分行│94年3月30日 │          │
│          │000-000000000000        │            │          │
└─────┴────────────┴──────┴─────┘
【論罪科刑法條】
修正前刑法第339條
意圖為自己或第三人不法之所有，以詐術使人將本人或第三人之
物交付者，處5 年以下有期徒刑、拘役或科或併科1 千元以下罰
金。
以前項方法得財產上不法之利益或使第三人得之者，亦同。
前二項之未遂犯罰之。


司法院資訊處製作；財團法人民間司法改革基金會備份。
